【裁判字號】    98,訴,1433
【裁判日期】    981125
【裁判案由】    偽造文書
【裁判全文】
臺灣臺北地方法院刑事判決              98年度訴字第1433號
公  訴  人  臺灣臺北地方法院檢察署檢察官
被      告  甲○○
上列被告因偽造文書案件，經檢察官提起公訴（98年度偵字第
18548號），本院判決如下：
    主  文
甲○○犯行使偽造私文書罪，處有期徒刑參月，如易科罰金，以
新臺幣壹仟元折算壹日。
    事  實
一、甲○○與丙○○原為佛門師兄弟。緣丙○○積欠甲○○新臺
    幣（下同）166萬元，而丙○○對第三人歐政良、歐政學、
    歐南蘭等3人有312萬元之債權，丙○○、甲○○經乙○○之
    協調及見證，乃於民國93年6月29日協議，由丙○○將其對
    第三人歐政良、歐政學、歐南蘭等人之前開債權讓與甲○○
    ，除藉此抵銷甲○○對丙○○之前開166萬元之債權外，並
    約定甲○○尚應給付100萬元予丙○○，而此等100萬元金額
    ，甲○○除於簽立協議書時已給付50萬元外，其餘50萬元，
    2人則約定由甲○○分期給付。甲○○除於93年7月27日、9
    月1日各支付10萬元、20萬元與丙○○之代理人乙○○外，
    復於丙○○於94年4月20日返國、同年6月28日再行出國之期
    間內，要求丙○○於該協議書後「93.7.27收到新台幣壹拾
    萬元正無訛。丙○○乙○○代收。」、「93.9.1收到新台幣
    貳拾萬元正無訛。丙○○乙○○代收」文字旁簽名，表示已
    經收取上開2筆10萬元、20萬元款項之意，丙○○亦依其要
    求簽名確認。惟甲○○明知其尚未給付丙○○剩餘款項15萬
    元，且丙○○於98年2月間某日亦向其催討餘款，竟基於行
    使偽造私文書之犯意，乃在不詳地點，以該協議書背面前揭
    「丙○○」簽名之上偽造「93.5.7收到新台幣壹拾伍萬元正
    」等文字之方式，表示丙○○已於93年5月7日向甲○○收取
    15萬元之意，嗣於98年2月間某日向丙○○佯稱其款項均已
    清償，並提出該張協議書向丙○○行使之，足生損害於丙○○。丙○○知悉後，旋於同月23日向臺灣臺北地方法院檢察
    署提出告訴。
二、案經被害人丙○○訴請臺北縣政府警察局新店分局報告臺灣
    臺北地方法院檢察署檢察官偵查起訴。
    理  由
一、按被告以外之人於審判外之言詞或書面陳述，除法律有規定
    者外，不得作為證據；又被告以外之人於審判外之陳述，雖
    不符合刑事訴訟法第159條之1至第159條之4之規定，但經當
    事人於審判程序同意作為證據，法院審酌該言詞陳述或書面
    陳述作成時之情況，認為適當者，亦得為證據；又當事人、
    代理人或辯護人於法院調查證據時，知有同法第159條第1項
    不得為證據之情形，而未於言詞辯論終結前聲明異議者，視
    為有前項之同意，刑事訴訟法第159條第1項及第159條之5分
    別定有明文。查本判決下列所引用之卷證資料（包含供述證
    據、文書證據等證據），均無證據證明係公務員違背法定程
    式所取得，且被告甲○○於本院審判期日中對於提示之卷證
    ，就證據能力均未表示爭執，迄至言詞辯論終結前亦未再聲
    明異議，又卷內之文書證據，經核亦無刑事訴訟法第159 條
    之4之顯有不可信之情況與不得作為證據之情形，本院審酌
    上開證據資料製作時之情況，尚無違法不當及證明力明顯過
    低之瑕疵，亦認為以之作為證據應屬適當，是依刑事訴訟法
    第159條至第159條之5規定，所引用之卷證所有證據（包含
    供述證據、文書證據等證據），如下揭所示均有證據能力，
    合先敘明。
二、訊據被告甲○○固承認有親自書寫「93.5.7收到新台幣壹拾
    伍萬元正」等文字，惟矢口否認有何偽造文書犯行，辯稱意
    旨略以：伊於93年11月16日確有提領現金給付丙○○15萬元
    ，丙○○亦當場簽名云云。經查：
  (一)被告雖曾辯稱並非於93年5月7日給付予告訴人丙○○，而
      係於93年11月16日清償，然經本院於準備程序中提示卷附
      告訴人丙○○之法務部入出境資訊查詢資料，質之告訴人
      丙○○於93年11月16日並不在國內，被告復於審判中改稱
      ：伊係於94年5月6日提領15萬元現金，當面交予丙○○時
      ，丙○○當場簽名云云，其供述前後已有不一，則其前開
      所辯，是否可採，容有疑義。
  (二)依卷附之協議書觀之，該協議書之簽訂日期為「93年6月
      29日」、第一條約定「乙方 (即告訴人丙○○)持有台灣
      台北地方法院91年北簡字第102 21號民事判決對第三人歐
      政良、歐政學、歐南蘭等參佰壹拾貳萬元之債權讓與甲方
      ( 即被告)，清償乙方所積欠壹佰陸拾陸萬元之債務...，
      甲方應另給付乙方壹佰萬元，成立本協議時給付伍拾萬元
      ，其餘伍拾萬元分期給付」等文字，則果如該協議書背面
      記載「93.5.7收到新台幣壹拾伍萬元正」之情，被告已於
      93 年5月7日給付告訴人丙○○15萬元，嗣被告於簽訂協
      議書時，何不將該有利於己之已清償15萬元情形記載於協
      議書中，則被告所為「93.5.7收到新台幣壹拾伍萬元正」
      之記載是否為真實，實有可疑。
  (三)證人乙○○於本院審理中證稱：丙○○原對於歐正良等3
      人有300多萬元之債權聲請強制執行，因被告對丙○○有
      100多萬元債權亦聲請強制執行，經伊協調，由丙○○將
      其對歐正良等3人債權讓與被告，超過部分被告給付現金
      100萬元，其中50 萬元如何給付伊不清楚，另分期給付50
      萬元部分有約定由伊代收，惟並無約定被告要如何清償該
      筆50萬元，只要被告拿錢來伊就代收，被告有拿2筆分別
      係20萬元、10萬元之現金，伊於收到錢時有於協議書背面
      記載「93.7.27收到新台幣壹拾萬元正無訛、丙○○乙○○代收」及「93.9.1收到新台幣貳拾萬元正無訛、丙○○
      乙○○代收」之文字，並將該協議書交還予被告，至於「
      93.5.7收到新台幣壹拾伍萬元正」之文字，伊係於98年初
      丙○○拿來說要告被告偽造文書時才看到等語，顯見證人
      乙○○關於該協議書中之分期清償部分僅收受30萬元，且
      至遲於93年9月1日代收第2筆金額而在該協議書背面簽收
      時，該協議書上並無「93.5.7收到新台幣壹拾伍萬元正」
      等文字。
  (四)告訴人丙○○於本院審理中證稱：伊與被告簽訂協議書，
      約定被告給付伊100萬元，並於第一天先付50萬元，餘款
      50萬元分期付清，其中30萬元已由乙○○代收並交付，伊
      於93年9月14日出國前，被告還剩下20萬元未付，而伊於
      94 年4月20日返國後，被告要伊在該協議書背面「93.7.
      27收到新台幣壹拾萬元正無訛、丙○○乙○○代收；93
      .9.1 收到新台幣貳拾萬元正無訛、丙○○乙○○代收」
      之文字旁簽名，表示伊收到錢，當時伊很生氣，因為被告
      剩下的錢不給又要伊簽名，當時收據上並無「93.5.7收到
      新台幣壹拾伍且萬元正」字樣，伊於94年6月28日再出國
      後，中間陸續返國二次，嗣於97年9月10日回國後未再出
      國，並於98年2、3月間要被告將剩下的錢多少還一點，被
      告才提出收據給伊，並稱已還清，後來伊仔細看才發現有
      被告偽造之「93.5.7收到新台幣壹拾伍且萬元正」文字，
      遂提出告訴等語，而被告於本院審理中亦自承其係於98年
      2 、3月間將該協議書原本交予丙○○等情，參之告訴人
      丙○○於98年2月23日向臺灣臺北地方法院檢察署提出告
      訴，並於本院行準備程序時當庭提出之前開協議書原本附
      卷佐憑，堪認告訴人丙○○於簽訂該協議書後，直至98年
      2 月間始取回該協議書，期間該協議書均由被告保管，被
      告偽造前開文字後，乃於98年2月間始提出作為清償債權
      之證明而行使至明。
  (五)再參諸前開證人乙○○、告訴人丙○○證述丙○○於98年
      2 、3月間看到被告所交予之該協議書載有「93.5.7收到
      新台幣壹拾伍萬元正」後持之向證人乙○○求證而提出告
      訴一節，衡情，告訴人丙○○如已收受尾款15萬元而欲誣
      指被告偽造文書，既明知該協議書上記載為真，何需先於
      提起訴訟前向證人乙○○求證，自曝誣指行徑此與常情有
      悖，應認告訴人丙○○前揭證述為真實。被告所辯其已清
      償告訴人丙○○15萬元始書寫「93.5.7收到新台幣壹拾伍
      且萬元正」文字，係諉卸之詞，不足採信。被告行使偽造
      私文書犯行，事證明確，堪予認定，應依法論科。
  (六)至被告雖於準備程序中聲請調查告訴人丙○○有無於93年
      11 月16日將伊交付之15萬元現金存入其帳戶或匯入納美
      嘉科技發展有限公司，然被告又於審理中改稱係於94年5
      月6日提領15萬元現金當面交予丙○○云云，被告所稱既
      已變更，是其前開聲請，已無調查之必要。嗣被告雖於審
      理中改稱：該協議書之「93.5.7到新台幣壹拾伍萬元正」
      中之「93.5.7」係經他人變造，原係書寫為「94.5.6」云
      云，並提出其臺北吳興郵局帳號0000 000之帳戶及鍾喜亭
      彰化銀行帳號00000000000-00 0之帳戶，佐證其有於94年
      5 月6日自臺北吳興郵局、鍾喜亭彰化銀行帳戶分別提領5
      萬、10萬元，而聲請本院調查告訴人丙○○帳戶內是否有
      一筆15萬元之金額於94年5月6日匯入及該協議書背面之「
      93.5.7到新台幣壹拾伍萬元正」與其下之「丙○○」字樣
      是否為同一支筆所寫。然被告所提出前開自己及鍾喜亭之
      存摺，僅能證明自己及鍾喜亭帳戶於94年5月6日有領出現
      金5萬、10萬元，尚無法證明係告訴人丙○○所收受，自
      無調查之必要。又本院審酌上開協議書原本上之「93」與
      「6」字樣並無塗改或篡改痕跡，且本院已經認定被告前
      開辯解，不足採信，本件事證已臻明確，因此亦認無調查
      之必要，均附此敘明。
三、核被告甲○○所為，係犯刑法第216條、第210條之行使偽造
    私文書罪。其偽造私文書之低度行為，已為行使之高度行為
    所吸收，不另論罪。被告係16年8月19日生，於本案行為時
    (即98年2月間)已滿80歲，爰依刑法第18條第3項規定，減輕
    其刑。爰審酌被告犯後否認犯行，態度難謂良好，惟被告偽
    造該協議書收據係用以免除告訴人丙○○之追償，其犯罪之
    動機、目的及手段，及被告年事已高，尚無前科，素行非惡
    ，有臺灣高等法院被告前案紀錄表可按，又生活狀況、智識
    程度等一切情狀，而量處如主文所示之刑，並諭知易科罰金
    之折算標準，以示警懲。
據上論斷，應依刑事訴訟法第299條第1項前段，刑法第216條、
第210條、第18條第3項、第41條第1項前段，判決如主文。
本案經檢察官楊展庚到庭執行職務。
中    華    民    國    98    年    11    月    25    日
                  刑事第十六庭  法  官  蔡守訓
                                法  官  徐千惠
                                法  官  羅月君
上正本證明與原本無異。
如不服本判決應於收受送達後10日內向本院提出上訴書狀，並應
敘述具體理由；其未敘述上訴理由者，應於上訴期間屆滿後20日
內向本院補提理由書（均須按他造當事人之人數附繕本）「切勿
逕送上級法院」。
                                書記官  鄭淑丰
中    華    民    國    98    年    11    月    25    日

司法院資訊處製作；財團法人民間司法改革基金會備份。
